【裁判字號】    95,訴更（一）,1
【裁判日期】    950823
【裁判案由】    毒品危害防制條例
【裁判全文】
臺灣士林地方法院刑事判決         95年度訴更（一）字第1號
公  訴  人  臺灣士林地方法院檢察署檢察官
被      告  甲○○
上列被告因違反毒品危害防制條例案件，經檢察官提起公訴（94
年度毒偵字第2132號），本院於中華民國94年12月22日以94年度
訴字第883 號判決後，經臺灣高等法院撤銷發回更審（95年度上
訴字第343 號），被告於本院準備程序為有罪之陳述，經本院合
議庭裁定改由受命法官獨任依簡式審判程序審理，並判決如下：
    主  文
甲○○連續施用第一級毒品，累犯，處有期徒刑壹年，扣案之夾
鏈袋玖只（內沾有海洛因殘渣，量微無從剝離秤重）、使用過注
射針筒壹支及吸管製海洛因舀杓壹支，均沒收，其中夾鏈袋玖只
內之海洛因殘渣（量微無從剝離秤重）並銷燬。
    事  實
一、甲○○前於民國84年間，因違反麻醉藥品管理條例案件，經
    本院以84年易字第1085號判處有期徒刑5 月，經上訴後，由
    臺灣高等法院於84年10月23日以84年度上易字第4844號判決
    駁回上訴確定，復因違反肅清煙毒條例案件，經本院以84年
    度訴字第629 號判處有期徒刑3 年，經上訴後，由臺灣高等
    法院於84年10月30日以84年度上訴字第5545號判決駁回上訴
    確定，上開2 罪經臺灣高等法院依檢察官聲請裁定應執行有
    期徒刑3 年3 月確定。又因先後犯搶奪、竊盜等罪，經臺灣
    板橋地方法院於85年7 月22日以85年度訴字第1153號判決，
    就竊盜罪部分判處有期徒刑5 月，搶奪罪部分判處有期徒刑
    7 月，應執行有期徒刑10月，於85年9 月13日判決確定，又
    另犯搶奪罪及違反麻醉藥品管理條例案件，經本院於85年5
    月22日以85年度訴字第297 號判決，就搶奪罪部分判處有期
    徒刑7 月，違反麻醉藥品管理條例部分判處有期徒刑3 月，
    應執行有期徒刑9 月，於85年7 月4 日判決確定，上開各罪
    接續執行，於87年3 月17日假釋出監（原縮刑期滿日期為89
    年8 月24日），甲○○於假釋期間內復因施用毒品犯行，除
    經撤銷假釋，並由臺灣臺北地方法院以87年毒聲字第566 號
    裁定送觀察、勒戒，嗣因認有繼續施用毒品之傾向，復經同
    院以88年毒聲字第283 號裁定送強制戒治，嗣戒治成效評定
    為合格，再由同院以88年度毒聲字第2079號裁定停止戒治並
    交付保護管束，並於88年9 月9 日將其釋放並接續執行上開
    撤銷假釋殘刑2 年5 月7 日，至前開強制戒治期間於89年1
    月23日期滿，因甲○○未經撤銷停止戒治，視為強制戒治執
    行完畢，並由臺灣臺北地方法院檢察署檢察官於89年2 月18
    日，以89年度戒毒偵字第49號處分不起訴確定，甲○○嗣於
    90年12月1 日縮刑期滿執行完畢。甲○○出監後，復因施用
    第1 級毒品及第2 級毒品犯行，除經本院以91年毒聲字第
    1029號裁定送強制戒治，並由臺灣士林地方法院檢察署檢察
    官以91年度毒偵字第931 號提起公訴，強制戒治部分，於執
    行期滿前，因修正後毒品危害防制條例於93年1 月9 日施行
    ，被告依法獲釋而未執行完畢，至前開起訴部分，經本院於
    92年5 月30日以91年度訴字第504 號判決，就施用第1 級毒
    品部分判決有期徒刑1 年，施用第2 級毒品部分判處有期徒
    刑7 月，應執行有期徒刑1 年5 月，於92年6 月30日判決確
    定，經入監執行，於94年4 月8 日縮刑假釋出監，並於94年
    5 月9 日縮刑期滿未經撤銷假釋而執行完畢。
二、詎甲○○於上開89年1 月23日執行強制戒治完畢後，復於5
    年內因再犯施用毒品犯行，經法院判處罪刑確定並入監執行
    後，仍不知悛悔，復基於施用第1 級毒品之概括犯意，自94
    年7 月間某日起至94年9 月20日某時止，連續在其位於臺北
    市大同區○○○路145 巷18號居所，以針筒注射方式，施用
    第1 級毒品海洛因，平均每天施用1 次，為警於94年9 月22
    日11時40分許，持本院核發之搜索票前往上址搜索，當場扣
    得甲○○所有之夾鏈袋9 只（內有海洛因殘渣，量微無從剝
    離秤重）、使用過注射針筒1 支及吸管製海洛因舀杓1 支等
    物，並採其採尿送驗及移送檢察署偵查，甲○○於94年9 月
    22日經檢察官飭回後，復承前施用第1 級毒品之概括犯意，
    自94年9 月22日某時起至95年6 月30日止，連續在上址居所
    ，以針筒注射方式施用第1 級毒品海洛因，平均每日施用1
    次。嗣因甲○○之尿液經送驗後，呈毒品陽性反應，始查悉
    上情。
三、案經臺北市政府警察局信義分局移送臺灣士林地方法院檢察
    署檢察官偵查起訴。
    理  由
一、上揭事實，業據被告甲○○於本院審理時坦白承認，又被告
    為警查獲當日（即94年9 月22日）在警局所排尿液，經送台
    灣檢驗科技股份有限公司以酵素免疫分析法初驗後，再以氣
    相層析質譜儀法複驗，證實該尿液呈鴉片類（即施用海洛因
    之代謝物）陽性反應，有該公司於94年10月6 日出具之濫用
    藥物尿液檢驗報告1 紙附卷可稽（附於94年度毒偵字第2132
    號卷第66頁），此外，復有被告自承為其所有，供注射海洛
    因所用之使用過注射針筒1 支、用於將海洛因粉末舀取放入
    注射針筒之吸管製舀杓1 支及施用海洛因後所剩餘之盛裝海
    洛因夾鏈袋9 只扣案足憑，又上開夾鏈袋9 只，經本院當庭
    檢視，其內均沾有白色粉末，因量微無法剝離秤重而未鑑定
    ，但由被告自白及其尿液檢驗呈鴉片類陽性反應乙情觀之，
    堪認確屬海洛因殘渣無訛。綜上，足認被告自白與事實相符
    ，可以採信，本案事證至為明確，被告犯行堪予認定。
二、按毒品危害防制條例於92年7 月9 日修正公布，自93年1 月
    9 日施行，其中第20條、第23條將施用毒品之刑事處遇程序
    區分為「初犯」、「5 年內再犯」、「5 年後再犯」。依其
    立法理由之說明：「初犯」，經觀察、勒戒或強制戒治，應
    為不起訴處分或不付審理之裁定；經觀察、勒戒或強制戒治
    執行完畢釋放後，「5 年內再犯」者，因其再犯率甚高，原
    實施之觀察、勒戒及強制戒治既已無法收其實效，爰依法追
    訴或裁定交付審理。至於經觀察、勒戒或強制戒治執行完畢
    釋放，「5 年後再犯」者，前所實施之觀察、勒戒或強制戒
    治已足以遮斷其施用毒品之毒癮，為期自新及協助其斷除毒
    癮，仍用「初犯」規定，先經觀察、勒戒或強制戒治之程序
    。從而，依修正後之規定，祇於「初犯」及「5 年後再犯」
    2 種情形，有其追訴條件之限制，即須於初犯經觀察、勒戒
    或強制戒治釋放後，5 年內均無施用毒品之行為，始能認其
    前所實施之觀察、勒戒或強制戒治已足遮斷毒癮，而得於5
    年後再犯時，再予適用初犯之規定，重行觀察、勒戒等程序
    。倘5 年內已經再犯，被依法追訴處罰，縱其第3 次（或第
    3 次以上）施用毒品之時間在初犯釋放5 年以後，即與「5
    年後再犯」之情形有別，且因已於「5 年內再犯」，顯見其
    再犯率甚高，原實施觀察、勒戒或強制戒治，已無法收其實
    效，自無再經觀察、勒戒及強制戒治之必要，應由檢察官逕
    行起訴，始符新法修正之本旨（最高法院95年第7 次刑事庭
    會議決議參照）。查本案被告最近1 次係於89年1 月23日執
    行強制戒治完畢，嗣於5 年內再犯施用毒品犯行，經本院於
    92年5 月30日，以91年度訴字第504 號判決，就其連續施用
    第1 級毒品部分判處有期徒刑1 年，施用第2 級毒品部分判
    處有期徒刑7 月，應執行有期徒刑1 年5 月，於92年6 月30
    日判決確定，並入監服刑至94年5 月9 日等情，有臺灣高等
    法院被告前案紀錄表1 份附卷可考，是本案被告所為施用毒
    品之犯行，距89年1 月23日強制戒治執行完畢雖已逾5 年，
    惟被告在上開強制戒治執行完畢後5 年內，既已再犯施用毒
    品之罪，並經追訴處罰，揆諸前揭說明，其本次犯行即與毒
    品危害防制條例第20條第3 項所稱之「5 年後再犯」有別，
    是公訴人依法追訴，於法並無不合，本院自應依法論科。
三、本案論罪科刑
(一)查海洛因為毒品危害防制條例第2 條第2 項第1 款所稱之第
    1 級毒品。核被告甲○○所為，係犯毒品危害防制條例第10
    條第1 項之施用第1 級毒品罪，其持有第1 級毒品海洛因進
    而施用，持有毒品之行為為施用毒品之當然手段，不另論以
    持有毒品罪。
(二)又按行為後法律有變更者，應將行為時之法律與裁判時之法
    律比較適用最有利於行為人之法律；又新舊刑法關於刑之規
    定，雖同採從輕主義，惟比較時仍應就罪刑有關之共犯、未
    遂犯、連續犯、牽連犯以及累犯加重、自首減輕、暨其他法
    定加減原因、與加減例等一切情形，綜其全部之結果，而為
    比較，再適用有利於行為人之法律處斷，而不得一部割裂分
    別適用不同之新舊法（最高法院24年上字第4634號、29年上
    字第964 號判例意旨、95年第8 次刑事庭會議決議參照）。
    查本案被告先後多次施用第1 級毒品海洛因之犯行，時間密
    接，手段相同，所犯係構成要件相同之罪名，顯係基於概括
    犯意反覆為之，而被告行為後，前於94年2 月2 日公布修正
    之刑法已於95年7 月1 日施行（以下稱新刑法，而95年7 月
    1 日修正施行前刑法則稱舊刑法），其中舊刑法第56條連續
    犯之規定業經廢除，則被告於新刑法施行前之數次基於概括
    犯意所為之連續施用海洛因犯行，因行為後新刑法業已廢除
    連續犯之規定，此廢除雖非犯罪構成要件之變更，但顯已影
    響及行為人刑罰之法律效果，自屬法律有變更，依新刑法第
    2 條第1 項規定比較新、舊刑法結果，仍應適用較有利於被
    告之行為時法律即舊刑法第56條之規定，論以連續犯一罪，
    並依法加重其刑。
(三)起訴書雖僅記載被告於94年9 月22日12時50分採尿往前回溯
    5 日內之某時，在不詳地點，施用第1 級毒品海洛因之犯行
    ，然被告所犯本案其餘施用第1 級毒品犯行，與上開起訴犯
    行間有連續犯之裁判上1 罪關係，為起訴效力所及，復據公
    訴人於本院審理時敘明補充，基於審判不可分原則，本院自
    應併予審究，附此敘明。
(四)被告有如事實欄所載前案科刑及執行之記錄，有臺灣高等法
    院被告前案紀錄表在卷可稽，其於有期徒刑執行完畢後5 年
    內，再犯本案有期徒刑以上之罪，不論依舊刑法第47條，或
    新刑法第47條第1 項之規定，均構成累犯，對被告而言並無
    有利或不利之情形，自不生新舊法比較之問題，應逕依舊刑
    法第47條之規定，論以累犯，並遞予加重其刑。
(五)爰審酌被告曾因施用毒品犯行而送觀察、勒戒、強制戒治及
    判處罪刑，仍不知悛悔，復再施用第1 級毒品，顯已有成癮
    性，惟念其施用毒品乃戕害自己身心健康，尚未危及他人，
    犯後坦承犯行，態度良好，並其犯罪之動機、目的、次數及
    其智識程度等一切情狀，量處如主文所示之刑，以示懲儆（
    依最高法院95年度第8 次刑事庭會議決議六、< 一> 之意旨
    ，新刑法第57條之規定，為法院就刑之裁量審認標準見解之
    明文化，非屬法律之變更，無新舊法比較適用之問題）。
(六)扣案之夾鏈袋9 只內之海洛因殘渣（量微無法剝離秤重），
    係查獲之第1 級毒品，不問是否屬於犯人所有，應依毒品危
    害防制條例第18條第1 項前段之規定，諭知沒收銷燬。至上
    開夾鏈袋本身，業據被告坦承為其所有之物，核其用途在於
    包裝被告所施用之毒品海洛因以防止受潮，並便利攜帶，自
    屬供本案犯罪所用之物，而扣案之使用過注射針筒、吸管製
    海洛因舀杓各1 支，均為被告所有，並於本案施用海洛因犯
    行時所用之工具，已如前述，均應依刑法第38條第1 項第2
    款之規定，諭知沒收。
四、末查，被告於本院審理中，雖供承其於95年7 月1 日至同年
    月28日某時止，仍有施用第1 級毒品海洛因之犯行，惟按「
    連續數行為而犯同一之罪名，均在新法施行前者，新法施行
    後，應依新法第2 條第1 項之規定，適用最有利於行為人之
    法律。部分之數行為，發生在新法施行前者，新法施行後，
    該部分適用最有利於行為人之法律。若其中部分之一行為或
    數行為，發生在新法施行後者，該部分不能論以連續犯」，
    此有最高法院95年度第8 次刑事庭會議紀錄可資參照，是被
    告所承於95年7 月1 日後施用第1 級毒品海洛因之犯行，與
    起訴部分自不能認為有連續犯之裁判上一罪關係，此部分犯
    行復未經檢察官提起公訴，基於不告不理原則，本院無從併
    予審究，應由檢察官另為適當之偵處，附此敘明。
據上論斷，應依刑事訴訟法第273 條之1 第1 項、第299 條第1
項前段，毒品危害防制條例第10條第1 項、第18條第1 項前段，
刑法第2 條第1 項、第11條、第38條第1 項第2 款、舊刑法第56
條、第47條，判決如主文。
本案經檢察官林聰良到庭執行職務。
中    華    民    國    95    年    8     月    23    日
                  刑事第七庭法  官  吳祚丞
以上正本證明與原本無異。
如不服本判決，應於判決送達後10日，向本院提出上訴狀。
                            書記官  林立原
中    華    民    國    95    年    8     月    30    日
論罪法條：
毒品危害防制條例第10條第1項
施用第一級毒品者，處 6 月以上 5 年以下有期徒刑。


司法院資訊處製作；財團法人民間司法改革基金會備份。
